【裁判字號】    99,消債抗,35
【裁判日期】    990315
【裁判案由】    聲請更生程序
【裁判全文】
臺灣高雄地方法院民事裁定            99年度消債抗字第35號
抗  告  人  甲○○
上列當事人因消費者債務清理事件聲請更生，對本院民國98年12
月2 日98年度消債更字第1196號裁定提起抗告，本院裁定如下：
    主  文
抗告駁回。
抗告程序費用新臺幣壹仟元由抗告人負擔。
    理  由
一、抗告意旨略以：（一）抗告人曾向兄長借款用以清償債務，
    雖因存摺更換，相關借款文件已找尋不到，然其兄長確曾於
    民國92年6 月、8 月間分別提領新台幣（下同）150 萬、
    180 萬予抗告人。（二）原審以抗告人每月收入扣除必要生
    活費用及強制執行扣薪後尚餘42,870元，逕認抗告人足以償
    還龐大之債務，惟以抗告人之負債情況，每月之收入尚不足
    以清償既有債務之利息，遑論清償本金，抗告人確實負債超
    出資產甚多，已陷於客觀上不能清償債務之情，爰依法提起
    本件抗告等語。並聲明：原裁定廢棄，並准予抗告人開始更
    生程序。
二、按「為使負債務之消費者得依本條例所定程序清理其債務，
    以調整其與債權人及其他利害關係人之權利義務關係，保障
    債權人之公平受償，謀求消費者經濟生活之更生及社會經濟
    之健全發展，特制定本條例。」、「債務人不能清償債務或
    有不能清償之虞者，得依本條例所定更生或清算程序，清理
    其債務」，消費者債務清理條例第3 條定有明文。是消費者
    債務清理條例之立法，其中心思想乃認陷於經濟上困境之消
    費者若任其於惡性循環之債務窘境中自生自滅，其將衍生嚴
    重之社會問題，致難以維持安定之社會經濟秩序，故有予之
    分別情形依更生或清算之程序清理其債務之必要，藉以妥適
    調整其與各相關債權人等間之權利義務關係，以謀求消費者
    經濟生活之更生機會，從而健全社會經濟發展。惟私法上之
    債之關係，係以當事人間之信賴關係為基礎，為社會經濟組
    織之重要支柱。當事人於以法律行為追求自己之利益之際，
    亦應顧及對方之利益，並考量債權債務在社會上之作用，本
    於誠實及信用之原則，行使其債權及履行其債務。故債務人
    之消費者欲以上開條例為其所負義務之調整者，自應本於誠
    信原則之本旨，僅在其不能清償債務或有不能清償之虞而使
    其陷於經濟上之困境時始得准許之。以避免其藉此善意之立
    法而惡意圖謀減免債務，致使社會陷於道德之危險，並因此
    使信用緊縮而造成社會經濟之動盪。
三、抗告人主張其積欠如附表所示債權人上開債務，雖曾依消費
    者債務清理條例之規定，向最大債權金融機構台新銀行申請
    協商，惟於97年6 月19日協商不成立等事實，業據抗告人提
    出財團法人金融聯合徵信中心當事人查詢個人資料（信用報
    告）回覆書、債權人清冊、前置協商不成立通知書等為證（
    原審卷第95-122、11-17 、20頁），足認屬實。故本件所應
    審酌者為抗告人是否有不能清償債務或不能清償之虞之情形
    。
四、經查：
（一）抗告人係任職於臺灣土地銀行，其96、97年度總收入分別
      為835,717 元、871,576 元，依此計算，其96、97年度每
      月收入所得約69,643元、72,631元，有抗告人之96、97年
      度綜合所得稅各類所得資料清單在案可稽（原審卷第56-5
      7 頁），另抗告人提出之98年1 月至98年8 月之薪資明細
      表所載薪資固均為51,796元（原審卷第59-62 頁），然抗
      告人亦自陳「每月薪資50 ,000 元，加上年終獎金及公司
      紅利約為70,000元」（原審卷第9 頁），因此於評估債務
      人之清償能力時自應將抗告人每年可領取之年終獎金等各
      項獎金列入計算，故本件抗告人之還款能力應以72,631元
      計算。又聲請人之薪資雖經部份債權人聲請強制執行其3
      分之1 之薪資所得及4 分之3 之獎金，惟因債務人之全部
      財產為所有債權之總擔保，故於評估債務人是否有不能清
      償之情形時，自仍應還原債務人原有之總資力後，就債務
      人之全部資力與其所有之總債務為比較，而不應將特定債
      權人聲請執行部份之金額扣除，且債務人遭強制執行之金
      額，即為其所清償金額之一部份，如將此金額扣除，將有
      重複計算而低估債務人之全部清償金額及能力之情形。故
      本件抗告人雖遭強制執行扣取薪資，仍應以其原有之總收
      入及總資力，評估其是否有不能清償之情形。
（二）就抗告人本人之必要生活支出部份，抗告人並未提出全部
      憑證以資證明，無從審酌是否均屬必要之費用，此部份因
      消費者債務清理條例之立法目的，係為使不幸陷入經濟困
      境之人得以清理債務、重建生活，並在清理過程中能保有
      符合人性尊嚴之最低基本生活，而非維持債務人過去慣常
      之寬逸生活，是於評估債務人是否有不能清償或履行原協
      商方案是否顯有重大困難時，並非由抗告人任意主張其基
      本生活費用之數額，否則將造成揮霍無度以致清償能力降
      低，反而易使更生程序無從進行，因此本院認應以內政部
      所公告之99年度高雄市低收入戶最低生活費用每人每月為
      11,309元計算始為合理。又此金額依內政部所公告之最低
      生活費用計算內容，已包括水電費、勞健保、稅捐、房租
      、醫藥費、保險等費用在內，除特殊情形外，抗告人逾此
      範圍所主張之項目及金額即難認必要，故抗告人另主張每
      月房租6,000 元之支出，因已包括於上開內政部公告金額
      之生活費用中，其此部分之主張，即不足採。
（三）抗告人主張其對金融機構、資產管理公司及民間借款因消
      費借貸所負之債務分別為5,001,354 元、626,000 元、1,
      629, 198元，固提出聯徵中心信用報告回覆書（以最新之
      聯徵報告計算）、債權人清冊、債權讓與通知書為證（見
      原審卷第95-122、11-17 、27-40 頁），惟抗告人於債權
      人清冊積欠胞兄王飛龍1,629,198 元，僅提出本票為證（
      原審卷第78-8 9頁），惟上開本票之受款人處並未填寫債
      權人之姓名，且均未記載發票日之應記載事項，依票據法
      第11條第1 項之規定，已屬無效票據，則上開本票，自無
      法證明聲請人尚積欠胞兄債務，抗告人復未出具其他事證
      （如借據）證明其確有向胞兄借款之情，僅稱胞兄確曾於
      92年6 月、8 月提領共計3,300,000 元現金與抗告人清償
      債務，惟單純提領現金並不能證明係為交付借款債務，難
      認有借款事實，故抗告人之民間債務部分，自難一併列入
      總債務內。
（四）則以抗告人每月之平均所得約72,631元，扣除抗告人個人
      之生活費11,309元後，尚餘61,322元可供清償債務，而抗
      告人之總債務為5,627,354 元，依此計算，抗告人僅需約
      8 年左右即能清償上開債務，核無不能清償債務之情。復
      參以抗告人自陳前與台新銀行協商時，台新銀行提出之協
      商建議方案為每月償還25,374元，分180 期，利率0 ％（
      原審卷第34頁），則依上開抗告人收支之情形，尚非不能
      負擔台新銀行所提出之還款方案，且上述協商方案，利息
      利率為零，與抗告人所指稱之債務利息過高，僅得清償利
      息無從清償本金云云，尚屬有間。縱上開協商金額係不包
      括抗告人積欠銀行外賣資產管理公司之部分，惟以上開抗
      告人每月收入扣除個人必要生活費用及協商金額後，尚餘
      35,948元可用以清償資產管理公司之債務，而抗告人積欠
      資產管理公司之債務為626,000 元，如以最高之現金卡或
      信用卡利率年息20％計算，每月應繳之利息為10,433元（
      計算式＝626,000 ×20％÷12），抗告人每月餘款用以清
      償上開債務利息10,433元後，尚餘25,515元，可逐步清償
      上開債務之本金，且經逐次攤還本金後，抗告人每月應繳
      利息負擔亦日漸減輕，其每月收入所餘可供償還本金之金
      額將可逐步增加。易言之，抗告人既有固定收入，應在未
      來相當期限內可逐步將債務清償完畢，難謂已陷於不能清
      償債務或有不能清償債務之虞之情形，是抗告人之上開主
      張，即不足採。
五、綜上所述，抗告人並無不能清償債務或有不能清償債務之虞
    之情形，其本件更生之聲請與上述之法定要件不符，即無從
    准許，而應予以駁回。原審因而駁回抗告人更生之聲請，即
    無違誤。抗告意旨指摘原裁定不當，求予廢棄另為裁定，為
    無理由，應予駁回。
六、據上論結，本件抗告為無理由，依消費者債務清理條例第15
    1 條，民事訴訟法第495 條之1 第1 項、第449 條第1 項、
    第95條、第78條，裁定如主文。
中    華    民    國    99    年    3     月    15    日
                  民事第四庭  審判長法  官  黃宏欽
                                    法  官  楊淑珍
                                    法  官  郭文通
上為正本係照原本作成。
本件不得再抗告。
中    華    民    國    99    年    3     月    15    日
                                    書記官  黃琬婷
 附表：債權人清冊
┌──┬────────────┬────────┐
│編號│債權人                  │金額（新臺幣）  │
├──┼────────────┼────────┤
│一  │台北富邦銀行            │134,946元       │
├──┼────────────┼────────┤
│二  │國泰世華銀行            │500,023元       │
├──┼────────────┼────────┤
│三  │荷蘭銀行                │481,120元       │
├──┼────────────┼────────┤
│四  │渣打國際商業銀行        │138,746元       │
├──┼────────────┼────────┤
│五  │香港上海匯豐銀行        │625,061元       │
├──┼────────────┼────────┤
│六  │臺灣新光商業銀行        │260,759元       │
├──┼────────────┼────────┤
│七  │聯邦銀行                │570,584元       │
├──┼────────────┼────────┤
│八  │遠東銀行                │159,850元       │
├──┼────────────┼────────┤
│九  │元大銀行                │387,000元       │
├──┼────────────┼────────┤
│十  │永豐銀行                │169,673元       │
├──┼────────────┼────────┤
│十一│玉山銀行                │275,621元       │
├──┼────────────┼────────┤
│十二│台新銀行                │804,515元       │
├──┼────────────┼────────┤
│十三│中國信託銀行            │493,456元       │
├──┼────────────┼────────┤
│十四│台灣金聯資產管理公司    │159,000元       │
├──┼────────────┼────────┤
│十五│台新資產管理公司        │313,000元       │
├──┼────────────┼────────┤
│十六│萬榮行銷顧問公司        │154,000元       │
├──┴────────────┼────────┤
│合               計           │5,627,354元     │
│                              │                │
└───────────────┴────────┘

司法院資訊處製作；財團法人民間司法改革基金會備份。
